【裁判字號】    98,交易,269
【裁判日期】    990203
【裁判案由】    過失致死
【裁判全文】
臺灣彰化地方法院刑事判決             98年度交易字第269號
公  訴  人  臺灣彰化地方法院檢察署檢察官
被      告  甲○○
上列被告因過失致死案件，經檢察官提起公訴（98年度偵字第
9279號），本院判決如下：
    主  文
甲○○無罪。
    理  由
一、公訴意旨略以：被告甲○○於民國98年5 月7 日下午9 時許
    ，駕駛車牌號碼9H-4113 號自小客車，沿彰化縣花壇鄉○○
    路由南往北方向行駛，行駛至同縣花壇鄉○○路、光明路之
    有號誌交岔路口欲左轉進入光明路時，本應注意車輛左轉彎
    ，應行至交岔路口中心處左轉，不得佔用來車道搶先左轉，
    且轉彎車應讓直行車先行，而當時天候晴，夜間有照明、視
    距良好，路面乾燥無缺陷、無障礙物，並無不能注意之情事
    ，甲○○竟疏未注意及此，於進入前揭交岔路口時，未達該
    路口中心處即搶先左轉，並占用來車道，於該小客車車頭進
    入對向（南下）之第三車道時，適有被害人陳漢泉騎乘車牌
    號碼KXA-836 號重型機車，沿花壇鄉○○路第三車道由北往
    南方向駛抵前揭交岔路口時，被害人陳漢泉突見甲○○所駕
    駛前揭小客車侵入其前行車道而緊急煞車並閃避時，因驚慌
    、失控而人車倒地、滑行，受有顏面、四肢與背部多處表淺
    性擦傷、腦部前額葉挫傷、腦組織出血等傷害，咽喉及呼吸
    道遭嘔吐物阻塞致窒息死亡，因認被告涉有刑法第276 條第
    1 項之過失致死罪嫌等語。
二、程序部分
    （一）本案被告所犯係屬刑事訴訟法第376 條第1 款所列之
          最重本刑為3 年以下有期徒刑、拘役或專科罰金之罪
          ，本院爰依同法第284 條之1 之規定行獨任審判，合
          先敘明。
    （二）又法務部法醫研究所98年6 月23日法醫理字第098000
          2458號函檢具之解剖報告書、鑑定報告書及彰化縣警
          察局98年6 月30日彰警分偵字第0980019306號函檢具
          之現場勘驗報告，均係檢察官依刑事訴訟法第208 條
          第1 項前段規定囑託該所所為之死因鑑定，為同法第
          206 條第1 項鑑定人鑑定之經過及其結果之書面報告
          ，具有證據能力。
    （三）再按被告以外之人於審判外之陳述，雖不符刑事訴訟
          法第159 條之1 至第159 條之4 之規定，而經當事人
          於審判程序同意作為證據，法院審酌該言詞陳述或書
          面陳述作成時之情況，認為適當者，亦得為證據。當
          事人、代理人或辯護人於法院調查證據時，知有第
          159 條第1 項不得為證據之情形，而未於言詞辯論終
          結前聲明異議者，視為有前項之同意，刑事訴訟法第
          159 條之5 定有明文。查本案後述所引之其餘證據，
          公訴人、被告均不爭執其證據能力，本院審酌該等證
          據資料作成時之情況，核無違法取證或其他瑕疵，認
          為以之作為證據為適當，是可認後述所引用證據之證
          據能力均無疑義。
三、公訴人認被告涉有上開過失致死罪嫌，係以道路交通事故調
    查報告表(一)(二)、現場圖、現場照片及路旁監視錄影設備翻拍
    照片、KXA-836 號機車外觀照片、彰化縣警察局彰化分局98
    年6 月30日彰警分偵字第0980019306號函所附之現場勘查報
    告在卷可稽，而被害人陳漢泉確因本件車禍死亡，業據檢察
    官率同法醫師相驗屬實，製有驗斷書、相驗屍體證明書及法
    務部法醫研究所98年6 月23日法醫理字第0980002458號函檢
    具之解剖報告書、鑑定報告書等為其主要論據。
四、按犯罪事實應依證據認定之，無證據不得認定犯罪事實；又
    不能證明被告犯罪或其行為不罰者，應諭知無罪之判決，刑
    事訴訟法第154 條第2 項、第301 條第1 項分別定有明文。
    又所謂認定犯罪事實之證據，係指足以認定被告確有犯罪行
    為之積極證據而言，如未發現相當證據，或證據不足以證明
    ，自不能以推測或擬制之方法，以為裁判基礎。且告訴人之
    告訴，係以使被告受刑事訴追為目的，是其陳述是否與事實
    相符，仍應調查其他事實以資審認，始得為不利被告之認定
    。又認定不利於被告之事實，需依積極證據，茍積極證據不
    足為不利於被告事實之認定時，即應為有利於被告之認定。
    又事實審法院對於證據之取捨，依法雖有自由判斷之權，然
    積極證據不足證明犯罪事實時，被告之抗辯或反證縱屬虛偽
    ，仍不能以此資為積極證據應予採信之理由。次按刑事訴訟
    上證明之資料，無論其為直接證據或間接證據，均須達於通
    常一般人均不致於有所懷疑，而得確信其為真實之程度，始
    得據為有罪之認定，若其關於被告是否犯罪之證明未能達此
    程度，而有合理性懷疑之存在，致使無從形成有罪之確信，
    根據「罪證有疑，利於被告」之證據法則，即不得遽為不利
    被告之認定，其以情況證據（即間接證據）斷罪時，尤須基
    於該證據在直接關係上所可證明之他項情況事實，本乎推理
    作用足以確證被告有罪，方為合法，不得徒憑主觀上之推想
    ，將一般經驗上有利被告之其他合理情況逕予排除（最高法
    院29年上字第3105號、52年臺上字第1300號、30年上字第81
    6 號、30年臺上字第482 號、76年度臺上字第4986號、32年
    上字第67號判例意旨參照）。另按刑法上之過失，係指行為
    人按其情節應注意，並能注意而不注意者，或行為人對於構
    成要件事實，雖預見其能發生而確信其不發生者而言，刑法
    第14條定有明文，故刑法上過失行為之成立，應以行為人對
    該過失行為所生之構成要件結果、因果歷程有客觀預見可能
    性及主觀預見可能性，且行為人基於此預見之可能性，而有
    違反客觀上之注意義務致構成要件事實發生者，始足當之。
五、本院查：
    （一）被害人陳漢泉因行進中之機車突然轉倒，受運動慣性
          向前飛仆，受有顏面、四肢與背部多處表淺性擦傷、
          腦部前額葉挫傷、腦組織出血等傷害，咽喉及呼吸道
          遭嘔吐物阻塞致窒息死亡之事實，業據檢察官督同法
          醫師相驗屬實，製有驗斷書、相驗屍體證明書及法務
          部法醫研究所98年6 月23日法醫理字第0980002458號
          函檢具之解剖報告書、鑑定報告書在卷可稽，固堪認
          定。
    （二）惟查，被害人陳漢泉所騎乘車牌號碼KXA-836 號機車
          發生車禍後，踏板右側邊緣有新刮痕，右踏板外緣飾
          板有脫離情形，機車座墊下方藍色塑膠飾板均無破裂
          ，車頭大燈及其旁藍色飾板、車前斜板、前車輪上方
          檔泥板均無破裂、前輪上方檔泥板下緣偏左側有刮痕
          ，車頭大燈左側藍色飾板、腳踏板左側藍色飾板、左
          前方向燈後方飾板、左側乘客腳踏板邊緣均有摩擦後
          油漆脫落之痕跡，惟並非新痕跡，因藍漆脫落部分已
          附著有油漬及髒污，機車左後方向燈旁飾板有非新鮮
          碰撞痕，乘客座右後方藍色扶手上有刮痕、右把手外
          緣金屬部分有摩擦痕跡，而被告駕駛之車牌號碼9H-4
          113 號自小可車左右兩側車門、左側葉子板、引擎蓋
          外觀均無碰撞痕跡，右側葉子板有與地面平行之刮痕
          ，由右前輪剛圈外圍往後延伸至右前車門，右前車門
          前緣則有掉漆生鏽之情形，刮痕高度約為62.6公分，
          右前門下緣刮痕高度約為30.8公分，刮痕上緣有一長
          10.8公分、寬約2 公分之轉印痕，右後門飾條下方有
          一水平刮痕高度長約50.8公分，右後門後方鋼板、後
          行李廂蓋均無碰撞痕跡，後保險桿除左後方有凹痕外
          ，均無新碰撞痕跡或刮痕，前保險桿除烤漆陳舊外，
          無明顯破裂或碰撞痕跡等情，業經檢察官於事故發生
          後之98年5 月9 日勘驗屬實，製有勘驗現場筆錄1 份
          在卷足憑（詳見相驗卷第12至14頁）。又經彰化縣警
          察局彰化分局鑑識課人員於同年月14日就上開自小客
          車及機車車損位置與路徑模擬比對之結果，被告駕駛
          之上開自小客車左前側保險桿和右前側保險桿、右葉
          子板（右方向燈旁、右輪上方）有微量刮痕痕跡，四
          輪輪胎均完整無爆裂情形，車頭部分無明顯撞擊跡象
          （該車外部痕跡型態、位置詳如附表1 所示）。其中
          如附表1 編號2 、3 所示之刮痕為凹陷印痕，無轉移
          外附漆且非新痕，如附表1 編號7 所示之刮痕經放大
          檢視可見微量藍色漆狀物附著，此外如附表1 編號1
          、4 、5 、6 所示之刮痕未於車身其他部分發現可疑
          外附漆狀物；再被害人騎乘之上開機車車身外殼表面
          左側無明顯擦撞痕跡（車身刮痕方向、位置詳如附表
          2 所示），其中如附表2 編號C 至G 所示之右側刮痕
          皆表面藍漆遭刮除而裸露內層白色底漆，研判為倒地
          之刮地痕，如附表2 編號A 、B 所示之左側刮痕亦為
          藍色漆遭刮除，惟方向性不明確，其餘機車車身及車
          尾經檢視皆未發現可疑漆狀物附著等節，有該局98年
          6 月30日彰警分偵字第0980019306號函檢具之現場勘
          查報告1 份在卷可參（見相驗卷第117 至131 頁），
          參以上開道路交通事故現場圖所示，被害人機車係向
          右側倒地，足見上開機車右側之新刮痕及飾板脫離之
          情形，應係被害人人車倒地後摩擦路面所造成，而非
          遭被告駕駛之自小客車碰撞所致。
    （三）再者，被告駕駛之自小客車右前側保險桿上之刮痕（
          即如附表1 編號7 所示之刮痕），雖與被害人機車左
          車身飾板裂痕（即如附表2 編號A 所示）距地高度略
          相當，然經送請內政部警政署刑事警察局以鏡檢法、
          紅外線光譜分析法、掃瞄式電子顯微鏡/X射線能譜分
          析法、熱裂解氣相層析/ 質譜分析法鑑定結果，上開
          編號7 之油漆擦痕為黑色膠質物少許，本身為單一層
          次黑色膠質物，表面發現有極微量外來藍色物質，因
          該外來物質極微量且與背景嚴重磨混，無法有效分離
          取樣鑑定，因而與採自被害人所騎乘機車右側踏板車
          身之油漆碎片無法相互比鑑，有該局98年6 月11日刑
          鑑字第09 80069140 號鑑定書1 紙在卷可按，是以被
          告所駕駛自小客車右前保險桿之油漆擦痕亦無可認定
          係撞擊被害人機車車身所致。
    （四）又觀諸卷附之警製道路交通事故現場圖及現場照片，
          被害人之機車倒地處往其來車方向延伸，上開路段中
          山路由北往南方向第三車道中央地面上留有1 道長度
          7.2 公尺之刮地痕，刮地痕終點距離被害人血跡9.4
          公尺；距離被害人機車倒地處11.2公尺（9.4 ＋1.8
          ＝11.2），其間並無機車零件碎片或物品散落之情形
          ，而經本院勘驗該路段監視錄影設備攝錄光碟所示，
          足認被害人於當日係沿中山路由北往南方向第三車道
          靠近機車優先車道行駛（見本院99年1 月14日勘驗筆
          錄及本院卷37至41頁監視錄影光碟翻拍照片），倘被
          告駕駛之自小客車果真撞擊被害人機車之左側，則被
          害人之機車於行進間理應往右方偏移，而不至於在其
          行徑路線上留下現場圖所示幾近筆直且長約7.2 公尺
          之刮地痕；再衡以被害人陳漢泉送驗血液經檢驗結果
          含酒精13mg/dL （即0.013 ％）、Lidocaine 、
          Chlorpheniramine，送驗胃內容物含酒精123m g/dL
          、Chlorpheniramine，有上開法醫研究所鑑定報告書
          可憑（見該報告書第7 頁），本院尚難僅因被害人騎
          乘上開機車行經上開路段人車倒地，逕認被害人確係
          遭被告駕駛之自小客車撞擊所致。
    （五）末按汽車行駛至交岔路口，轉彎車應讓直行車先行，
          道路交通安全規則第102 條第1 項第7 款定有明文。
          查而經本院勘驗前開監視錄影設備攝錄光碟之結果，
          被告之自小客車於錄影器顯示20時49分32秒時出現在
          畫面右上方，左轉朝光明路東往西方向行駛，於20時
          49 分33 秒時車頭朝光明路方向行至交岔路口中心處
          ，車頭前方有一機車車前大燈光暈（非被害人騎乘之
          機車，應為其前方機車），20時49分34秒時該機車車
          前大燈光暈通過被告之自小客車，20時49分35秒被告
          之自小客車車頭約已行至中山路南下第3 車道（靠近
          北側行人穿越道），緊接前開機車大燈光暈後方有宜
          似被害人騎乘之機車倒地等情，則以該監視錄影畫面
          及現場路面寬度、交岔路口距離綜合判斷，被告確非
          完全未減速而貿然左轉，其辯稱其於上開時間，駕車
          沿彰化縣花壇鄉○○路由南往北方向行駛，行駛至同
          縣花壇鄉○○路、光明路之有號誌交岔路口欲左轉進
          入光明路，轉彎至南下第2 車道時，因見被害人騎乘
          機車沿南下第3 車道靠近機車道由北往南直行，遂帶
          煞車以時速低於10公里之車速讓被害人機車先行通過
          等語，尚非不可採信，從而，被告駕駛自小客車行經
          交岔路口，左轉彎車既已讓被害人騎乘之直行機車先
          行，自難認就本件交通事故之發生具有過失，臺灣省
          車輛行車事故覆議鑑定委員會亦同此意見，此有該會
          98年10月13日覆議字第0986203780號函可參。
    （六）綜上所述，被害人因車禍意外身故，對身為家屬之告
          訴人而言必定悲痛不已，誠屬憾事，然而，被告究否
          涉犯刑事過失致死罪責，自應依證據認定，而依前揭
          調查結果，被告既無未盡注意義務之情事，自屬不可
          歸責，要難令其負過失傷害罪責。公訴人之舉證，仍
          有合理之懷疑存在，尚未達於通常一般之人均不致有
          所懷疑，而得確信其為真實之程度，本院無從形成被
          告有罪之確信。此外，本院在得依或應依職權調查證
          據之範圍內，復查無其他積極證據，足資證明被告確
          有起訴意旨所指之犯行，揆諸前揭說明，既不能證明
          被告犯罪，自應為被告無罪之諭知，以免冤抑。
據上論斷，應依刑事訴訟法第301 條第1 項，判決如主文。
本案經檢察官趙冠瑋到庭執行職務。
中    華    民    國    99    年    2     月    3     日
                  交通法庭           法   官  胡宜如
以上正本證明與原本無異。
如不服本判決應於收受判決後10日內向本院提出上訴書狀，並應
敘述具體理由。其未敘述上訴理由者，應於上訴期間屆滿後20日
內向本院補提理由書（均須按他造當事人之人數附繕本）「切勿
逕送上級法院」。
告訴人或被害人對於判決如有不服具備理由請求檢察官上訴者，
其上訴期間之計算係以檢察官收受判決正本之日期為準。
中    華    民    國    99    年    2     月    3     日
                                      書記官  林淑文
【附表1 】：車牌號碼9H-4113 號自小客車
┌──┬──────┬─────────┬─────────┐
│編號│痕跡類型    │ 位置             │痕跡範圍長度（L ）│
│    │            │                  │離地面高度（H ）  │
├──┼──────┼─────────┼─────────┤
│1   │刮痕        │左側前保險桿      │L：9公分          │
│    │            │                  │H：約46-47公分    │
├──┼──────┼─────────┼─────────┤
│2   │刮痕        │左側前保險桿      │L：6公分          │
│    │（凹陷印痕）│                  │H：約44-45公分    │
├──┼──────┼─────────┼─────────┤
│3   │刮痕        │左前側前保險桿    │L：2公分          │
│    │（凹陷印痕）│                  │H：約40-41公分    │
├──┼──────┼─────────┼─────────┤
│4   │刮痕        │右側前保險桿      │L：19公分         │
│    │            │                  │H：約51-51公分    │
├──┼──────┼─────────┼─────────┤
│5   │刮痕        │右葉子板（右方向燈│L：13.5公分       │
│    │（內有已生銹│旁）              │H：約56-59公分    │
│    │痕跡）      │                  │                  │
├──┼──────┼─────────┼─────────┤
│6   │刮痕        │右葉子板（右輪上方│L：59.5公分       │
│    │            │）                │H：約62-62公分    │
├──┼──────┼─────────┼─────────┤
│7   │刮痕        │右前側前保險桿    │L：4公分          │
│    │（含外附藍漆│                  │H：約43-47公分    │
│    │）          │                  │                  │
└──┴──────┴─────────┴─────────┘
【附表2 】：車牌號碼KXA-836重型機車
┌──┬──────┬─────────┬─────────┐
│編號│痕跡類型    │ 位置             │痕跡範圍長度（L ）│
│    │            │                  │離地面高度（H ）  │
├──┼──────┼─────────┼─────────┤
│A   │刮痕        │左車身飾板        │L：6公分          │
│    │            │                  │H：約43-47公分    │
├──┼──────┼─────────┼─────────┤
│B   │刮痕        │左車身飾板        │L：3公分          │
│    │            │                  │H：約37-40公分    │
├──┼──────┼─────────┼─────────┤
│C   │刮痕        │右後視鏡          │L：4公分          │
│    │（方向：←）│                  │H：約107.5-110公分│
├──┼──────┼─────────┼─────────┤
│D   │刮痕        │右車手把外側      │                  │
│    │            │                  │H：約89-92公分    │
├──┼──────┼─────────┼─────────┤
│E   │刮痕        │右車身飾板（較下方│L：80公分         │
│    │（方向：←）│處）連同右前飾條  │H：約27-37公分    │
├──┼──────┼─────────┼─────────┤
│F   │刮痕        │右車身飾板        │L：20公分         │
│    │（方向：↑）│                  │H：約65-76公分    │
├──┼──────┼─────────┼─────────┤
│G   │刮痕        │右車身飾板        │L：9公分          │
│    │（方向：↑）│                  │H：約57-62公分    │
└──┴──────┴─────────┴─────────┘

司法院資訊處製作；財團法人民間司法改革基金會備份。
